ACORDAO-COMPLETO-2527051

ACÓRDÃO 2527/2023 ATA 8/2023 - SEGUNDA CÂMARA

VISTOS, relatados e discutidos estes autos de recurso de reconsideração interposto por Delfim da Costa Almeida e João Raimundo de Oliveira em face do Acórdão 8675/2021-TCU-Segunda Câmara;
ACORDAM os Ministros do Tribunal de Contas da União, reunidos em sessão de 2ª Câmara, diante das razões expostas pelo relator, com fundamento nos arts. 32 e 33 da Lei 8.443/1992, em:
9.1. não conhecer dos recursos de reconsideração interpostos por Delfim da Costa Almeida e João Raimundo de Oliveira, por restarem intempestivos e não apresentarem fatos novos, nos termos do artigo 33 da Lei 8.443/92, c/c o artigo 285, caput e §2º, do RI/TCU;
9.2. dar ciência desta decisão aos recorrentes.

Recursos de reconsideração interpostos por Delfim da Costa Almeida e João Raimundo de Oliveira em face do Acórdão 8.675/2021-2ª Câmara, o qual, dentre outras deliberações, julgou irregulares as contas dos recorrentes e condenou-os, solidariamente com a APB Associação Positiva de Brasília, ao pagamento de débito, bem como ao pagamento da multa individual do art. 57 da Lei 8.443/1992

Segunda Câmara

Entidades/órgãos do Governo do Distrito Federal.

3. Interessados/Responsáveis/Recorrentes:
3.1. Interessados: Governo do Distrito Federal (00.394.601/0001-26); Ministério do Turismo (05.457.283/0001-19).
3.2. Responsáveis: APB Associação Positiva de Brasília (03.637.022/0001-55); Delfim da Costa Almeida (XXX.716.318-XX); João Raimundo de Oliveira (XXX.010.951-XX).
3.3. Recorrentes: Delfim da Costa Almeida (XXX.716.318-XX); João Raimundo de Oliveira (XXX.010.951-XX).

13.1. Ministros presentes: Vital do Rêgo (Presidente), Augusto Nardes, Aroldo Cedraz (Relator) e Antonio Anastasia.
13.2. Ministro-Substituto presente: Marcos Bemquerer Costa.

AROLDO CEDRAZ

Ministro Bruno Dantas.

Tratam os autos de recursos de reconsideração (R003, peças 168-169 e 180 ) interposto por Delfim da Costa Almeida e João Raimundo de Oliveira em face do Acórdão 8675/2021-TCU-Segunda Câmara (peça 125) , o qual, dentre outras deliberações, julgou irregulares as contas dos recorrentes e condenou-os, solidariamente com a APB Associação Positiva de Brasília, ao pagamento de débito, bem como ao pagamento da multa individual do art. 57 da Lei 8.443/1992.
2.	Para fins de contextualização, incluo como parte integrante deste Relatório, o seguinte trecho de peça 171, elaborado no âmbito da AudRecursos: 
	Trata-se de Tomada de Contas Especial (TCE) instaurada pelo Ministério do Turismo, em desfavor do Governo do Distrito Federal (GDF) , que sucedeu a Empresa Brasiliense de Turismo (Brasiliatur) , além de João Raimundo de Oliveira, ex-presidente da Brasiliatur, Delfim da Costa Almeida, ex-diretor de Administração e Finanças da Brasiliatur e Elton Walcacer da Silva, ex-diretor de Administração e Finanças da Brasiliatur. 
	A TCE foi motivada em razão de os produtos do convênio apresentados pela Brasiliatur não atenderem às especificações do Termo de Referência do Convênio 744/2007 (Siafi 599.909) , celebrado entre o Ministério do Turismo e a Brasiliatur. A avença tinha por objeto a "Elaboração do Plano de Desenvolvimento Integrado do Turismo Sustentável - PDITS de Brasília e demais Regiões Administrativas do DF". 
	O convênio foi firmado no valor de R$ 432.225,00, sendo R$ 387.225,00 à conta do órgão concedente e R$ 45.000,00 referentes à contrapartida da entidade convenente. O órgão concedente concluiu pela impugnação parcial das despesas, no valor de R$ 221.743,18, correspondente à diferença entre o montante de recursos transferidos (R$ 387.225,00) e os recursos devolvidos (R$ 165.481,82) , em razão dos pareceres pela reprovação técnica do produto do convênio. 
	Cabe informar que o Ministério do Turismo instaurou dois processos de TCE diferentes para apuração de dano no mesmo Convênio 744/2007, com emissão de dois relatórios distintos, o que ensejou, de igual forma, a autuação de dois processos no âmbito do Controle Interno, bem como neste Tribunal de Contas: TC Processo 001.466/2017-8 e TC Processo 002.102/2018-8. Os dois mencionados processos foram objeto de análise conjunta na presente deliberação. 
	No âmbito do TCU, em relação ao TC Processo 001.466/2017-8, verificou-se a necessidade de citação solidária de João Raimundo de Oliveira, Delfim da Costa Almeida, Luís Otávio Rocha Neves e da APB Associação Positiva de Brasília, os primeiros por inexecução do objeto conveniado, além de liquidação irregular da despesa devido ao pagamento à APB por produtos inservíveis; e esta, por receber a integralidade dos recursos contratados e entregar o objeto do contrato em desconformidade com os seus termos, bem como em desacordo com as especificações do Projeto Básico, do Termo de Referência e do Plano de Trabalho do Convênio. 
	Já no bojo do TC Processo 002.102/2018-8, houve a citação solidária de Delfim da Costa Almeida e Elton Walcacer da Silva, Diretores de Administração e Finanças da Brasiliatur; João Raimundo de Oliveira e Rôney Tanios Nemer, ex-presidentes da Brasiliatur; além do Governo do Distrito Federal, uma vez que a empresa Brasiliatur foi dissolvida, sendo por ele sucedida. 
	A análise das defesas ofertadas permitiu excluir a responsabilidade de apenas parte dos responsáveis. Assim, o processo foi apreciado por meio do Acórdão 8675/2021-TCU-Segunda Câmara, relator Ministro Bruno Dantas, que julgou irregulares as contas de João Raimundo de Oliveira e Delfim da Costa Almeida, condenando-os, em solidariedade com a APB Associação Positiva de Brasília, ao pagamento do débito apurado, além de multa (peça 125) .
	Em seguida, foram opostos embargos de declaração por Delfim da Costa Almeida e João Raimundo de Oliveira (peça 139) , os quais foram conhecidos e, no mérito, rejeitados, conforme o Acórdão 12489/2021-TCU-Segunda Câmara (peça 147) . 
	Devidamente notificados, os recorrentes interpõem a presente peça recursal intempestiva.
3.	Em exame de admissibilidade, a AudRecursos, em pareceres uniformes (peças 172 e 173) , concluiu o seguinte:
	NOME DO RECORRENTE
	NOTIFICAÇÃO
	INTERPOSIÇÃO
	RESPOSTA

	Delfim da Costa Almeida
	3/8/2021 - DF (Peça 138) 
	10/11/2021 - DF
	Não

Data de notificação da deliberação: 3/8/2021  (peça 138) .
Data de oposição dos embargos: 16/8/2021  (peça 139) .
Data de notificação dos embargos: 22/10/2021  (peça 163) .
Data de protocolização do recurso: 10/11/2021  (peça 168) .
É possível afirmar que o recorrente foi devidamente notificado no endereço de seu procurador, conforme contido no instrumento de procuração de peça 37, e de acordo com o disposto no art. 179, II, § 7º, do RI/TCU.
Considerando que a oposição de embargos de declaração é causa de suspensão do prazo para interposição dos demais recursos (art. 34, § 2º da LOTCU) , ainda que interpostos por terceiros, conclui-se que, para a presente análise de tempestividade, devem ser considerados tanto o lapso ocorrido entre a notificação da decisão original e a oposição dos referidos embargos, quanto o prazo compreendido entre a notificação da deliberação que julgou aos embargos e a interposição do presente recurso.
Assim, conclui-se que o presente recurso resta intempestivo, senão vejamos.
Com relação ao primeiro lapso temporal, entre a notificação da decisão original e a oposição de embargos, transcorreram 12 (doze)  dias.
No que concerne ao segundo lapso, entre a notificação acerca do julgamento dos embargos e a interposição do recurso, passaram-se 17 (dezessete)  dias.
Do exposto, conclui-se que o expediente foi interposto após o período total de 29 (vinte e nove)  dias.
	Nome do Recorrente
	Notificação
	Interposição
	Resposta

	João Raimundo de Oliveira
	3/8/2021 - DF (Peça 137) 
	10/11/2021 - DF
	Não

Data de notificação da deliberação: 3/8/2021  (peça 137) .
Data de oposição dos embargos: 16/8/2021  (peça 139) .
Data de notificação dos embargos: 26/10/2021  (peça 164) .
Data de protocolização do recurso: 10/11/2021  (peça 168) .
	É possível afirmar que o recorrente foi devidamente notificado no endereço de seu procurador, conforme contido no instrumento de procuração de peça 15, e de acordo com o disposto no art. 179, II, § 7º, do RI/TCU.
	Considerando que a oposição de embargos de declaração é causa de suspensão do prazo para interposição dos demais recursos (art. 34, § 2º da LOTCU) , ainda que interpostos por terceiros, conclui-se que, para a presente análise de tempestividade, devem ser considerados tanto o lapso ocorrido entre a notificação da decisão original e a oposição dos referidos embargos, quanto o prazo compreendido entre a notificação da deliberação que julgou aos embargos e a interposição do presente recurso.
	Assim, conclui-se que o presente recurso resta intempestivo, senão vejamos.
	Com relação ao primeiro lapso temporal, entre a notificação da decisão original e a oposição de embargos, transcorreram 12 (doze)  dias.
	No que concerne ao segundo lapso, entre a notificação acerca do julgamento dos embargos e a interposição do recurso, passaram-se 15 (quinze)  dias.
	Do exposto, conclui-se que o expediente foi interposto após o período total de 27 (vinte e sete) dias.
	2.2.1. Em sendo intempestivo, houve superveniência de fatos novos?
	Não

 (...) 
	Preliminarmente, faz-se mister ressaltar que o artigo 32, parágrafo único, da Lei 8.443/92, estatui que "não se conhecerá de recurso interposto fora do prazo, salvo em razão de superveniência de fatos novos, na forma do Regimento Interno".
	Regulamentando esse dispositivo, o artigo 285, § 2º, do RI/TCU dispõe que "Não se conhecerá de recurso de reconsideração quando intempestivo, salvo em razão de superveniência de fatos novos e dentro do período de cento e oitenta dias contado do término do prazo indicado no caput, caso em que não terá efeito suspensivo". 
	Para que o presente recurso possa ser conhecido, uma vez interposto dentro do período de cento e oitenta dias, torna-se necessária a superveniência de fatos novos.
	Na peça ora em exame, os recorrentes argumentam, em síntese, que:
restou configurada a prescrição da pretensão punitiva e ressarcitória, à luz do novo entendimento adotado pelo STF (peça 168, p. 6-14) ;
não participaram da celebração do convênio nem realizaram as contratações para a execução do objeto (peça 168, p. 14-15) ;
à época dos fatos, foi deflagrada a operação policial nominada Caixa de Pandora, que revelou esquema de corrupção no governo do Distrito Federal. No referido processo, os recorrentes foram absolvidos de práticas apontada pelo MPDFT como ímprobas. A situação conturbada vivida no governo à época justificou a ausência da prestação de contas. Ademais, pouco tempo depois, os recorrentes foram exonerados antes de receberem o produto final do convênio (peça 168, p. 15-17) ;
a análise do TCU contém contradições (peça 168, p. 18) ;
para se afirmar que as ações ou omissões causaram danos ao erário faz-se necessário analisar a culpa e o dolo, o que não se realizou nestes autos (peça 168, p. 19-20) .
	Ato contínuo, anexa aos autos excerto do Processo 2010 01 1 052952-3, que trata de recursos de apelação criminal interpostos por Markyllwer Nicolau Góes, Delfim da Costa Almeida, Luciano Dias Tourinho, Constância dos Anjos Costa de Castro e Ney Gilberto Leal contra a sentença que os condenou por dispensarem licitação fora das hipóteses previstas em lei para a contratação emergencial de empresas para prestarem serviços no Carnaval 2010 de Brasília (peça 159) . 
	Esclareça-se que, para conhecimento de recurso com base em fato novo decorrente da apresentação de novo documento, não basta tão somente que se apresente elementos que ainda não constavam dos autos. A documentação deve, ao menos em tese, ter eficácia sobre o julgamento de mérito proferido nos autos, vale dizer, ser potencialmente capaz de elidir a irregularidade, produzir efeitos sobre a decisão e desconstituir o julgado anteriormente prolatado.
	No caso concreto, observa-se que os recorrentes inserem, nessa fase processual, documento que não é capaz, nem ao menos em tese, de influenciar a decisão de mérito proferida nesta TCE, visto que o processo judicial anexado não se refere ao convênio em análise nas presentes contas. Tal documento, portanto, não é considerado fato novo apto a admitir o presente recurso intempestivo.
	Isto posto, observa-se que os recorrentes buscam afastar sua responsabilidade por meio de argumentos e teses jurídicas que, ainda que inéditos, não são considerados fatos novos por este Tribunal, conforme consolidada jurisprudência desta Corte (Acórdão 2308/2019-TCU-Plenário, Acórdão 1760/2017-TCU-Primeira Câmara e Acórdão 2860/2018-TCU-Segunda Câmara) .
	Com efeito, novas linhas argumentativas representariam elementos ordinários que somente justificariam o seu exame na hipótese de interposição tempestiva do recurso. Entendimento diverso estenderia para cento e oitenta dias, em todos os casos, o prazo para interposição dos recursos de reconsideração e pedido de reexame, tornando letra morta o disposto no artigo 33 da Lei 8.443/92, que estabelece período de quinze dias para apresentação destes apelos.
	A tentativa de se provocar a pura e simples rediscussão de deliberações do TCU com base em discordância com as conclusões deste Tribunal não se constitui em fato ensejador do conhecimento do recurso fora do prazo legal.
	Por todo o exposto, não há que se falar na existência de fatos novos no presente expediente recursal, motivo pelo qual a impugnação não merece ser conhecida, nos termos do artigo 32, parágrafo único, da Lei 8.443/92.
 (...) 
2.6.1. Análise da prescrição 
	Deixa-se de realizar novo exame da prescrição, no caso concreto, ante a proposta de não conhecimento do recurso e tendo em vista que as repercussões do julgamento do STF no Recurso Extraordinário 636.886 (tema 899 da repercussão geral) foram consideradas tanto no acórdão condenatório, como também na análise dos embargos declaratórios opostos nestes autos (peça 126, p. 4-5 e peça 148) .
	Com o não conhecimento do recurso não se opera o efeito devolutivo. Assim, não cabe a reapreciação de questões que, mesmo sendo de ordem pública, foram objeto de deliberação pelo Tribunal, já à luz das circunstâncias presentes no debate atual do tema.
 (...) 
3. CONCLUSÃO DA INSTRUÇÃO PRELIMINAR
Em virtude do exposto, propõe-se:
3.1 não conhecer do recurso de reconsideração interposto por João Raimundo de Oliveira e Delfim da Costa Almeida, por restar intempestivo e não apresentar fatos novos, nos termos do artigo 33 da Lei 8.443/92, c/c o artigo 285, caput e §2º, do RI/TCU;
4.	Em sua cota de participação, assim se manifestou o Ministério Público junto ao Tribunal:
2.	Ao examinar a admissibilidade do apelo, a Secretaria de Recursos (Serur) , em pareceres uniformes (peças 171-173) , propôs não conhecer do recurso de reconsideração, em razão da intempestividade de sua interposição e da não apresentação de fatos novos, nos termos do art. 33, da Lei 8.443/1992, c/c o art. 285, caput e § 2º, do Regimento Interno (RI/TCU) .
3.	Tendo em vista que os recorrentes aduziram a ocorrência de prescrição, este representante do Ministério Público de Contas da União tem por oportuno acrescer breves comentários acerca do referido instituto.
4.	O STF, ao julgar o mérito do referido Tema 899, tendo como leading case o RE 636.886, no qual se discutia o alcance da regra estabelecida no art. 37, § 5º, da Constituição Federal, relativamente a pretensões executórias fundadas em decisões condenatórias de Tribunal de Contas, fixou a seguinte tese, nos termos do voto do Ministro Alexandre de Moraes, relator do RE: "É prescritível a pretensão de ressarcimento ao erário fundada em decisão de Tribunal de Contas".
5.	A partir da leitura do voto proferido pelo Ministro Alexandre de Moraes, este membro do Ministério Público compreende que a decisão do STF não trata diretamente do andamento de TCEs no âmbito da Corte de Contas. Há que se diferenciar o âmbito de atuação do TCU do âmbito de atuação dos órgãos estatais que, após a formação do título executivo extrajudicial, exercerão a pretensão executória em juízo, como a Advocacia-Geral da União (AGU) (responsável pela cobrança de multas e débitos a serem recolhidos aos cofres da União, bem como de autarquias e fundações públicas federais) e os órgãos jurídicos próprios de entidades da Administração indireta que deles dispõem (a exemplo das sociedades de economia mista, empresas públicas e conselhos de classe) .
6.	De todo modo, é possível constatar, à vista dos votos consignados no referido julgamento, que a interpretação conferida pela Corte Suprema à matéria constitucional, quanto à inteligência do art. 37, § 5º, da Constituição Federal, é a da prescritibilidade, como regra, da pretensão de ressarcimento ao erário. Segundo constou do item 2 da ementa do acórdão, somente seriam imprescritíveis "as ações de ressarcimento ao erário fundadas na prática de ato de improbidade administrativa doloso tipificado na Lei de Improbidade Administrativa - Lei 8.429/1992" (grifo nosso) , conforme tese anteriormente definida na apreciação do Tema 897.
7.	O prazo prescricional quinquenal adotado pelo Ministro Alexandre de Moraes, no julgamento do RE 636.886, por sua vez, guarda relação mais específica com a execução judicial de dívida ativa e decorre da aplicação da legislação federal infraconstitucional ao caso concreto sob análise pelo STF, extrapolando, assim, a matéria constitucional ali apreciada sob a sistemática da repercussão geral, não se revestindo do mesmo alcance ultra partes. Ademais, à vista dos demais votos lançados, observa-se que não há sequer uma opinião jurídica uníssona entre os ministros daquela Corte a respeito do cômputo do prazo de prescrição no âmbito do controle externo.
8.	O processo de contas, de caráter não judicial, não se confunde com a execução judicial que pode ser deflagrada a partir do título executivo extrajudicial caracterizado pela decisão proferida pelo Tribunal de Contas, não podendo lhe ser transpostas, sem qualquer ponderação, as regras de prescrição que se aplicam à segunda.
9.	Nesse sentido, ainda que nos pareça necessária a adequação da jurisprudência do TCU à tese fixada pelo STF no Tema 899, no sentido de incorporar o entendimento da prescritibilidade da pretensão ressarcitória, em revisão do entendimento consagrado na Súmula TCU 282, não se mostra adequada a pronta transposição do prazo prescricional aplicado pelo Ministro Alexandre de Moraes, naquele caso concreto, à execução judicial, para a pretensão condenatória exercida por meio do processo de contas.
10.	Assim, em coerência com o entendimento consolidado da Corte de Contas quanto à incidência do prazo geral de prescrição do art. 205 do Código Civil, de dez anos, às sanções de sua competência, à falta de norma específica, entendemos que o mesmo pode ser estendido, por iguais razões, para a pretensão condenatória de fins ressarcitórios exercida no âmbito do processo de contas.
11.	No caso em exame, considerando que os pagamentos impugnados ocorreram entre 29/12/2008 e 23/12/2009 (peça 4, p. 205) e os atos que ordenaram as citações ocorreram em 30/5/2018 (peça 10) e 20/6/2018 (peça 80) , verifica-se que não decorreram dez anos entre as datas mencionadas. Portanto, com a interrupção do curso do prazo prescricional, conclui-se pela não ocorrência da prescrição da pretensão de ressarcimento, com igual entendimento em relação à prescrição da pretensão punitiva.
12.	Por fim, saliente-se que o patrono dos recorrentes solicitou a produção de sustentação oral, que deverá ser oportunamente analisada, juntamente com o pedido de mesma natureza formulado pelo representante legal da APB Associação Positiva de Brasília, cujo recurso de reconsideração (R002, peça 142) já foi conhecido pelo relator, consoante o despacho assentado à peça 162.   
13.	Acrescidas as breves ponderações acima, este representante do Ministério Público de Contas da União aquiesce com o encaminhamento proposto pela unidade instrutora, em pareceres uniformes (peças 171-173) .  
	É o Relatório.

Jonas Sidnei Santiago de Medeiros Lima (OAB-DF 12.907), representando Glaucia de Oliveira Lima; Eduardo Silva Freitas (OAB-DF 26.391), representando Delfim da Costa Almeida; Jonas Sidnei Santiago de Medeiros Lima (OAB-DF 12.907), representando APB Associação Positiva de Brasília; Eduardo Silva Freitas (OAB-DF 26.391), representando João Raimundo de Oliveira.

Subprocurador-Geral Paulo Soares Bugarin.

RECURSO DE RECONSIDERAÇÃO. TOMADA DE CONTAS ESPECIAL. INTEMPESTIVIDADE. AUSÊNCIA DE FATOS NOVOS. NÃO CONHECIMENTO. CIÊNCIA.

TOMADA DE CONTAS ESPECIAL (TCE)

Secretaria de Recursos (Serur); Unidade de Auditoria Especializada em Tomada de Contas Especial (AudTCE).

Conforme consignado no Relatório precedente, os presentes recursos de reconsideração (R003, peças 168-169 e 180) foram interpostos por Delfim da Costa Almeida e João Raimundo de Oliveira em face do Acórdão 8675/2021-TCU-Segunda Câmara (peça 125) , o qual, dentre outras deliberações, julgou irregulares as contas dos recorrentes e condenou-os, solidariamente com a APB Associação Positiva de Brasília, ao pagamento de débito, bem como ao pagamento da multa individual do art. 57 da Lei 8.443/1992.
2.	Em exame preliminar de admissibilidade, a AudRecursos manifestou-se pelo não conhecimento dos recursos por restarem intempestivos e não apresentarem fatos novos, nos termos do artigo 33 da Lei 8.443/92, c/c o artigo 285, caput e §2º, do RI/TCU. 
3.	O Ministério Público junto ao Tribunal, à peça 181, anuiu ao exame e à proposta de encaminhamento da Serur, ressaltando apenas seu entendimento quanto ao instituto da prescrição que, neste caso, conclui "pela não ocorrência da prescrição da pretensão de ressarcimento, com igual entendimento em relação à prescrição da pretensão punitiva".
4.	Desde logo, acolho o exame e a proposta de encaminhamento da Serur, que contou com a anuência do Parquet, incorporando seus fundamentos às minhas próprias razões de decidir, sem prejuízo dos destaques que farei adiante.
5.	Sobre a intempestividade dos recursos, tal fato restou devidamente demonstrado nos seguintes trechos da instrução da AudRecursos, que transcrevo a seguir:
	NOME DO RECORRENTE
	NOTIFICAÇÃO
	INTERPOSIÇÃO
	RESPOSTA

	Delfim da Costa Almeida
	3/8/2021 - DF (Peça 138) 
	10/11/2021 - DF
	Não

Data de notificação da deliberação: 3/8/2021  (peça 138) .
Data de oposição dos embargos: 16/8/2021  (peça 139) .
Data de notificação dos embargos: 22/10/2021  (peça 163) .
Data de protocolização do recurso: 10/11/2021  (peça 168) .
É possível afirmar que o recorrente foi devidamente notificado no endereço de seu procurador, conforme contido no instrumento de procuração de peça 37, e de acordo com o disposto no art. 179, II, § 7º, do RI/TCU.
Considerando que a oposição de embargos de declaração é causa de suspensão do prazo para interposição dos demais recursos (art. 34, § 2º da LOTCU) , ainda que interpostos por terceiros, conclui-se que, para a presente análise de tempestividade, devem ser considerados tanto o lapso ocorrido entre a notificação da decisão original e a oposição dos referidos embargos, quanto o prazo compreendido entre a notificação da deliberação que julgou aos embargos e a interposição do presente recurso.
Assim, conclui-se que o presente recurso resta intempestivo, senão vejamos.
Com relação ao primeiro lapso temporal, entre a notificação da decisão original e a oposição de embargos, transcorreram 12 (doze)  dias.
No que concerne ao segundo lapso, entre a notificação acerca do julgamento dos embargos e a interposição do recurso, passaram-se 17 (dezessete)  dias.
Do exposto, conclui-se que o expediente foi interposto após o período total de 29 (vinte e nove)  dias.
	Nome do Recorrente
	Notificação
	Interposição
	Resposta

	João Raimundo de Oliveira
	3/8/2021 - DF (Peça 137) 
	10/11/2021 - DF
	Não

Data de notificação da deliberação: 3/8/2021  (peça 137) .
Data de oposição dos embargos: 16/8/2021  (peça 139) .
Data de notificação dos embargos: 26/10/2021  (peça 164) .
Data de protocolização do recurso: 10/11/2021  (peça 168) .
	É possível afirmar que o recorrente foi devidamente notificado no endereço de seu procurador, conforme contido no instrumento de procuração de peça 15, e de acordo com o disposto no art. 179, II, § 7º, do RI/TCU.
	Considerando que a oposição de embargos de declaração é causa de suspensão do prazo para interposição dos demais recursos (art. 34, § 2º da LOTCU) , ainda que interpostos por terceiros, conclui-se que, para a presente análise de tempestividade, devem ser considerados tanto o lapso ocorrido entre a notificação da decisão original e a oposição dos referidos embargos, quanto o prazo compreendido entre a notificação da deliberação que julgou aos embargos e a interposição do presente recurso.
	Assim, conclui-se que o presente recurso resta intempestivo, senão vejamos.
	Com relação ao primeiro lapso temporal, entre a notificação da decisão original e a oposição de embargos, transcorreram 12 (doze)  dias.
	No que concerne ao segundo lapso, entre a notificação acerca do julgamento dos embargos e a interposição do recurso, passaram-se 15 (quinze)  dias.
	Do exposto, conclui-se que o expediente foi interposto após o período total de 27 (vinte e sete) dias.
6.	Na sequência, observo que a AudRecursos examinou todos os elementos trazidos aos autos pelo recorrente e concluiu, acertadamente, que não há fato novo a indicar o conhecimento do recurso, dentro do período de cento e oitenta dias, sem efeito suspensivo, nos termos do artigo 32, parágrafo único, da Lei 8.443/92 c/c o art. 285, § 2º, do RI/TCU, senão vejamos:
	Preliminarmente, faz-se mister ressaltar que o artigo 32, parágrafo único, da Lei 8.443/92, estatui que "não se conhecerá de recurso interposto fora do prazo, salvo em razão de superveniência de fatos novos, na forma do Regimento Interno".
	Regulamentando esse dispositivo, o artigo 285, § 2º, do RI/TCU dispõe que "Não se conhecerá de recurso de reconsideração quando intempestivo, salvo em razão de superveniência de fatos novos e dentro do período de cento e oitenta dias contado do término do prazo indicado no caput, caso em que não terá efeito suspensivo". 
	Para que o presente recurso possa ser conhecido, uma vez interposto dentro do período de cento e oitenta dias, torna-se necessária a superveniência de fatos novos.
	Na peça ora em exame, os recorrentes argumentam, em síntese, que:
restou configurada a prescrição da pretensão punitiva e ressarcitória, à luz do novo entendimento adotado pelo STF (peça 168, p. 6-14) ;
não participaram da celebração do convênio nem realizaram as contratações para a execução do objeto (peça 168, p. 14-15) ;
à época dos fatos, foi deflagrada a operação policial nominada Caixa de Pandora, que revelou esquema de corrupção no governo do Distrito Federal. No referido processo, os recorrentes foram absolvidos de práticas apontada pelo MPDFT como ímprobas. A situação conturbada vivida no governo à época justificou a ausência da prestação de contas. Ademais, pouco tempo depois, os recorrentes foram exonerados antes de receberem o produto final do convênio (peça 168, p. 15-17) ;
a análise do TCU contém contradições (peça 168, p. 18) ;
para se afirmar que as ações ou omissões causaram danos ao erário faz-se necessário analisar a culpa e o dolo, o que não se realizou nestes autos (peça 168, p. 19-20) .
	Ato contínuo, anexa aos autos excerto do Processo 2010 01 1 052952-3, que trata de recursos de apelação criminal interpostos por Markyllwer Nicolau Góes, Delfim da Costa Almeida, Luciano Dias Tourinho, Constância dos Anjos Costa de Castro e Ney Gilberto Leal contra a sentença que os condenou por dispensarem licitação fora das hipóteses previstas em lei para a contratação emergencial de empresas para prestarem serviços no Carnaval 2010 de Brasília (peça 159) . 
	Esclareça-se que, para conhecimento de recurso com base em fato novo decorrente da apresentação de novo documento, não basta tão somente que se apresente elementos que ainda não constavam dos autos. A documentação deve, ao menos em tese, ter eficácia sobre o julgamento de mérito proferido nos autos, vale dizer, ser potencialmente capaz de elidir a irregularidade, produzir efeitos sobre a decisão e desconstituir o julgado anteriormente prolatado.
	No caso concreto, observa-se que os recorrentes inserem, nessa fase processual, documento que não é capaz, nem ao menos em tese, de influenciar a decisão de mérito proferida nesta TCE, visto que o processo judicial anexado não se refere ao convênio em análise nas presentes contas. Tal documento, portanto, não é considerado fato novo apto a admitir o presente recurso intempestivo.
	Isto posto, observa-se que os recorrentes buscam afastar sua responsabilidade por meio de argumentos e teses jurídicas que, ainda que inéditos, não são considerados fatos novos por este Tribunal, conforme consolidada jurisprudência desta Corte (Acórdão 2308/2019-TCU-Plenário, Acórdão 1760/2017-TCU-Primeira Câmara e Acórdão 2860/2018-TCU-Segunda Câmara) .
	Com efeito, novas linhas argumentativas representariam elementos ordinários que somente justificariam o seu exame na hipótese de interposição tempestiva do recurso. Entendimento diverso estenderia para cento e oitenta dias, em todos os casos, o prazo para interposição dos recursos de reconsideração e pedido de reexame, tornando letra morta o disposto no artigo 33 da Lei 8.443/92, que estabelece período de quinze dias para apresentação destes apelos.
	A tentativa de se provocar a pura e simples rediscussão de deliberações do TCU com base em discordância com as conclusões deste Tribunal não se constitui em fato ensejador do conhecimento do recurso fora do prazo legal.
	Por todo o exposto, não há que se falar na existência de fatos novos no presente expediente recursal, motivo pelo qual a impugnação não merece ser conhecida, nos termos do artigo 32, parágrafo único, da Lei 8.443/92.
7.	No que diz respeito à alegada ocorrência da prescrição da pretensão punitiva e ressarcitória deste Tribunal, importa destacar que a prescrição nos processos de controle externo em curso no Tribunal de Contas da União passou a observar o disposto na Lei 9.873, de 23 de novembro de 1999, de modo que, pela disciplina recentemente adotada nesta Corte de Contas, prescrevem em cinco anos as pretensões punitiva e de ressarcimento, nos termos da Resolução/TCU 344, de 11 de novembro de 2022, merecendo destaque para este exame os seguintes artigos:
Art. 2º Prescrevem em cinco anos as pretensões punitiva e de ressarcimento, contados dos termos iniciais indicados no artigo 4°, conforme cada caso. 
 (...) 
Art. 4° O prazo de prescrição será contado:
I - da data em que as contas deveriam ter sido prestadas, no caso de omissão de prestação de contas;
II - da data da apresentação da prestação de contas ao órgão competente para a sua análise inicial;
 (...) 
Art. 5º A prescrição se interrompe:
I - pela notificação, oitiva, citação ou audiência do responsável, inclusive por edital; 
II - por qualquer ato inequívoco de apuração do fato;
III - por qualquer ato inequívoco de tentativa de solução conciliatória; 
IV - pela decisão condenatória recorrível.
§ 1° A prescrição pode se interromper mais de uma vez por causas distintas ou por uma mesma causa desde que, por sua natureza, essa causa seja repetível no curso do processo.
§ 2° Interrompida a prescrição, começa a correr novo prazo a partir do ato interruptivo.
 (...) 
Art. 8º Incide a prescrição intercorrente se o processo ficar paralisado por mais de três anos, pendente de julgamento ou despacho, sem prejuízo da responsabilidade funcional decorrente da paralisação, se for o caso. 
§ 1° A prescrição intercorrente interrompe-se por qualquer ato que evidencie o andamento regular do processo, excetuando-se pedido e concessão de vista dos autos, emissão de certidões, prestação de informações, juntada de procuração ou subestabelecimento e outros atos que não interfiram de modo relevante no curso das apurações.
§ 2° As causas impeditivas, suspensivas e interruptivas da prescrição principal também impedem, suspendem ou interrompem a prescrição intercorrente.
8.	No presente caso, aplicando-se as diretrizes da novel Resolução, temos os seguintes marcos temporais e interruptivos:
Repasse dos recursos ao convenente: 27/12/2007 (peça 1, p. 40) 
Termo inicial (data final para prestação de contas) : 28/4/2010
Parecer Técnico 314/2010/Mtur: 16/12/2010 (Peça 1, p. 93-113) 
Parecer Técnico 064/2012/Mtur: 30/3/2012 (peça 1, p. 141-143) 
Relatório do Tomador de Contas Especial: 24/11/2014 (peça 1, p. 225-229) 
Relatório de Auditoria 652/2015: 7/4/2015 (peça 1, p. 249/251) 
Pronunciamento Ministerial: 29/7/2015 (peça 1, p. 261) 
Instrução Secex-MT: 21/5/2018 (peça 8) 
Instrução SecexTCE: 30/1/2020 (peça 117) 
Acórdão 8675/2021-TCU-Segunda Câmara: 6/7/2021 (peça 125) 
Acórdão 12.489/2021: 14/9/2021 (peça 147) 
Instrução Serur: 23/11/2021 (peça 171) 
Parecer do MP/TCU: 3/2/2022 (peça 181) 
9.	Como se vê, independentemente da existência de outras causas interruptivas não elencadas acima, cujo levantamento não se fez necessário, nota-se que não há que se falar em prescrição com fundamento nos artigos 4º e 5º ou 8º da Resolução/TCU 344, uma vez que, consideradas as interrupções indicadas, a prescrição nestes autos só ocorrerá em fevereiro de 2027, caso não surjam outras causas interruptivas.
	Ante o exposto, acolho os pareceres uniformes da AudRecursos e do Ministério Público junto ao TCU, que pugnaram pelo não conhecimento do recurso, e VOTO no sentido de que o Tribunal adote a deliberação que ora submeto à apreciação deste Colegiado. 
TCU, Sala das Sessões, em 4 de abril de 2023.
AROLDO CEDRAZ 
Relator